# 改用企业会计准则，非同一控制下企业合并取得长期股权合并报表编制

提问人：zyj8595 时间：2014-04-10 10:17:17
老师好，如果A公司原来执行企业会计制度， 2014 年开始改用企业会计准则。 2002 年从B公司处转让取得C公司70%股权。B公司是A公司主要股东家庭成员控制的企业。那么： 1 、A公司从B公司受让C公司70%的股权，这个是“非同一控制下企业合并”吗？ 2 、如果属于“非同一控制下企业合并”的话，接下去 2014 年末A公司编制合并报表，按照“对非同一控制下取得的子公司编制合并财务报表时，首先，应当以购买日确定的各项可辨认资产、负债及或有负债的公允价值为基础对子公司的财务报表进行调整”，那么合并发生在 2002年，现在对 2002 年购买日的各项可辨认资产、负债公允价值进行追溯确定，是不是不切实际？那么， 2014 年底编制合并报表，就可以C公司账面数为基础进行合并？

回答人：chenyiwei
1 、家庭成员所控制的企业之间的合并是否属于同一控制下合并的问题，不能一概而论，可参阅《计学撮要 2013 》中的问答“问题3-2-3（家族内成员之间转让股权形成的企业合并是否可以认定为同一控制下合并）”。
2 、如果确实属于非同一控制下合并的，则鉴于发生时间较早，编制合并报表时可采用《企业会计准则实施问题专家工作组意见（2007.2.1）》中所介绍的以下简化处理方法：
二、问：企业持有的非同一控制下企业合并产生的对子公司的长期股权投资，在首次执行日及执行新会计准则后，按照《企业会计制度》及投资准则（以下简称"原制度"）核算的股权投资借方差额的余额如何处理？ 答：企业持有的非同一控制下企业合并产生的对子公司的长期股权投资，按照原制度核算的股权投资借方差额的余额，在首次执行日应当执行《企业会计准则第 38 号--首次执行企业会计准则》的相关规定。 上述对子公司投资的股权投资借方差额的余额，执行新会计准则后，在编制合并财务报表时应区别情况处理： （一）企业无法可靠确定购买日被购买方可辨认资产、负债公允价值的，应将按原制度核算的股权投资借方差额的余额，在合并资产负债表中作为商誉列示。 （二）企业能够可靠确定购买日被购买方可辨认资产、负债等的公允价值的，应将属于因购买日被购买方可辨认资产、负债公允价值与其账面价值的差额扣除已摊销金额后在首次执行日的余额，按合理的方法分摊至被购买方各项可辨认资产、负债，并在被购买方可辨认资产的剩余使用年限内计提折旧或进行摊销，有关折旧或摊销计入合并利润表相关的投资收益项目；无法将该余额分摊至被购买方各项可辨认资产、负债的，可在原股权投资差额的剩余摊销年限内平均摊销，计入合并利润表相关的投资收益项目，尚未摊销完毕的余额在合并资产负债表中作为"其他非流动资产"列示。 企业合并成本大于购买日应享有被购买方可辨认净资产公允价值份额的差额在首次执行日的余额，在合并资产负债表中作为商誉列示。

提问人：zyj8595 时间：2014-04-11 11:33:15
老师，确定为非同一控制下的合并了。截止 2013 年底，A公司账上对C公司的长期股权投资核算如下： 1 、长期股权投资——投资成本12003952.00； 2 、长期股权投资——股权投资差额 -774387.41元（贷方余额，用“-”表示），股权投资贷方差额原来2903952.81，按 15 年摊销的； 3 、长期股权投资——损益调整8978131.49元，为权益法核算下计算的投资收益。取得C公司股份后至今，未进行利润分配。
2014 年执行新的企业会计准则，在年初是不是做如下调整： 1 、 股权投资差额-774387.41元予以冲销，调整留存收益： 借：长期股权投资——股权投资差额 774387.41 贷：未分配利润——年初未分配利润 774387.41 2、把损益调整金额转回（相当于追溯调整，视同从 2002 年取得时就按成本法核算） 借：未分配利润——年初未分配利润 8978131.49 贷：长期股权投资——损益调整 8978131.49
按照上述调整后，修改 2014 年资产负债表的年初数。然后至 2014 年底，编制合并报表的时候，再按照权益法调整长期股权投资核算，然后按照C公司单体报表直接进行合并（因为时间较久，无法可靠确定 2002 年购买日的公允价值，就按照C公司的账面数合并）。 请问老师，这样的处理方法对吗？需要追溯调整 购买日，股权取得的账务处理吗？

回答人：chenyiwei
对首次执行日原先以权益法核算的对子公司长期股权投资的调整，应按照《企业会计准则解释第 1 号》第七条（而不是 38 号准则第五条）的规定进行衔接处理，具体操作可参考 2008 年 1 月 21 日《企业会计准则实施问题专家工作组意见》的以下问答处理：
三、问：企业在首次执行日之前持有的对子公司长期股权投资，如何按照《企业会计准则解释第 1 号》进行追溯调整？ 答：企业在首次执行日之前已经持有的对子公司长期股权投资，按照《企业会计准则解释第 1 号》（财会[2007]14号）的规定进行追溯调整，视同该子公司自取得时即采用变更后的会计政策，对其原账面核算的成本、原摊销的股权投资差额、按照权益法确认的损益调整及股权投资准备等均进行追溯调整；对子公司长期股权投资，其账面价值在公司设立时已折合为股本或实收资本等资本性项目的，有关追溯调整应以公司设立时为限，即对于公司设立时长期股权投资的账面价值已折成股份或折成资本的不再追溯调整。合并财务报表的编制也应采用上述同一原则处理。 首次执行日之前持有的对子公司长期股权投资进行追溯调整不切实可行的，应当按照《企业会计准则第 38 号--首次执行企业会计准则》的相关规定，在首次执行日对其账面价值进行调整，在此基础上合并财务报表的编制按照 2007年 2 月 1 日发布的专家工作组意见执行。 首次执行日按照上述原则对子公司长期股权投资进行调整后，相关调整情况应当在附注中说明。
因此，首次执行日追溯调整时，应当是把原先权益法下确认的损益调整全部冲回，再把已摊销的股权投资差额加回（以上两项对应的科目均为年初未分配利润），使调整后的长期股权投资恢复到最初取得成本，作为后续成本法核算的成本基础。